【裁判字號】    95,易,1694
【裁判日期】    980212
【裁判案由】    詐欺等
【裁判全文】
臺灣桃園地方法院刑事判決              95年度易字第1694號
公  訴  人  台灣桃園地方法院檢察署檢察官
被      告  己○○
選任辯護人  江松鶴律師
上列被告因詐欺等案件，經檢察官提起公訴（94年度偵字第8107
號、第16034 號），本院判決如下︰
    主  文
己○○意圖為自己不法之所有，以詐術使人將本人之物交付，累
犯，處有期徒刑壹年，減為有期徒刑陸月，如易科罰金，以銀元
佰元即新台幣玖佰元折算壹日；又行使從事業務之人，明知為
不實之事項，而登載於其業務上作成之文書，足以生損害於他人
，累犯，處有期徒刑壹年，減為有期徒刑陸月，如易科罰金，以
銀元佰元即新台幣玖佰元折算壹日。應執行有期徒刑拾月，如
易科罰金，以銀元佰元即新台幣玖佰元折算壹日。
    事  實
一、己○○前於民國93年間，因犯詐欺案件，經台灣板橋地方法
    院以93年度簡字第5 號判決判處有期徒刑6 月，如易科罰金
    以300 元折算1 日確定，甫於93年11月22日易科罰金執行完
    畢。詎猶不知悛悔，己○○係設於桃園縣桃園市○○路○ 段
    184 號1 樓東光事業股份有限公司（下稱：東光公司）負責
    人，明知東光公司並無大型塑膠射出機，竟於94年1 月20日
    ，向東貫租賃有限公司（下稱：東貫公司）負責人陳黎燕之
    夫辛○○佯稱將以東光公司所有數十台大型塑膠射出機供作
    抵押，並帶辛○○至楊梅亞電通股份有限公司（下稱：亞電
    通公司）看該批機械，向東貫公司借款4,000 餘萬元，而於
    東貫公司評估東光公司資產期間，向辛○○表示因94年1 月
    28日信用狀到期，急需現金週轉，而持4 張面額合計2,520
    萬15元，由捷力科技股份有限公司（下稱：捷力公司）所簽
    發予東光公司之支票，以及簽發東光公司面額合計2,500 萬
    元支票供作借款擔保，致使辛○○陷於錯誤，於94年1 月28
    日以陳黎燕名義匯款750 萬元、1, 250萬元，共計1,950 萬
    元至東光公司帳戶，而由己○○向東貫公司詐得1,950 萬元
    。
二、緣己○○始終因東光公司財務週轉不靈所苦，為此尚向地下
    錢莊借貸數千萬元之高利貸，因而起意將東光公司經營權轉
    手他人，以解決自己財務危機，遂透過戊○介紹，欲將公司
    經手他人，以解決自己財務危機遂透過戊○介紹，欲將公司
    經營權轉讓予庚○○。己○○於94年2 月間，多次透過戊○
    引介，向庚○○表示轉讓東光公司意願，其間己○○、庚○○及戊○3 人，即多次在桃園市楓林茶藝館等處見面商談轉
    讓東光公司一事，己○○為提高庚○○有意接手東光公司之
    意願，明知東光公司對於家福股份有限公司（即家樂福，下
    稱：家福公司）之應收帳款，94年1 月份係146 萬7,264 元
    ；94年2 月份係711 萬1,468 元，94年1 、2 月合計對於家
    福公司應收帳款係857 萬8,732 元，竟指示不知情之東光公
    司會計小姐修改上開應收帳款金額，將94年1 月份金額竄改
    為2, 025萬8,431 元；將94年2 月份金額竄改為706 萬2,66
    8 元，94年1 、2 月對家福公司應收帳款遭竄改成為2,732
    萬1,099 元，己○○再將該登載不實之應收帳款明細資料業
    務文書親自簽名後一併交予庚○○而行使，足生損害於家福
    公司及庚○○。嗣庚○○及其出面簽約接手東光公司之友人
    丙○○進駐東光公司後，始悉而訴由桃園縣政府警察局報請
    台灣桃園地方法院檢察署檢察官指揮偵辦而查獲。
三、案經東貫公司訴請及丙○○訴由桃園縣政府警察局移送台灣
    桃園地方法院檢察署檢察官偵查起訴。
    理  由
壹、證據能力之判斷：
一、按被告以外之人於審判外之陳述，雖不符前四條之規定，而
    經當事人於審判程序同意作為證據，法院審酌該言詞陳述或
    書面陳述作成時之情況，認為適當者，亦得為證據。刑事訴
    訟法第159條之5第1項定有明文。
二、檢察官、被告己○○及其辯護人對於本院認定犯罪事實所引
    用之證據方法，均未爭執證據能力，並同意作為證據（見本
    院卷(一)第24頁至第25頁、第64頁至第65頁、第113 頁），本
    院審酌其作成時之情況，認為並無不適當之情事，均得作為
    證據。
貳、認定事實所憑之證據及理由：
一、關於詐欺東貫公司部分：
    訊據被告己○○矢口否認有何詐欺東貫公司之犯行，辯稱（
    略以）：伊不認識東貫公司負責人陳黎燕及其夫辛○○，伊
    未向東貫公司借款，亦未帶辛○○去看機械；本件是捷力公
    司向東貫公司借款，而由東光公司簽發保證票；東貫公司提
    出之塑膠射出機明細資料所有權非伊任負責人之東光公司所
    有，伊並未提出供東貫公司抵押之用云云。惟查：
  (一)己○○係東光公司負責人，於94年1 月20日，向東貫公司負
    責人陳黎燕之夫辛○○佯稱將以東光公司所有數十台大型塑
    膠射出機供作抵押，向東貫公司借款4,000 餘萬元，並帶辛○○至楊梅亞電通公司看該批機械，而於東貫公司評估東光
    公司資產期間，向辛○○表示因94年1 月28日信用狀到期，
    急需現金週轉，而持4 張面額合計2,520 萬15元，由捷力公
    司所簽發予東光公司之支票，以及簽發東光公司面額合計2,
    500 萬元支票供作借款擔保，致使辛○○陷於錯誤，於94年
    1 月28日以陳黎燕名義匯款750 萬元、1,250 萬元，共計1,
    950 萬元至東光公司帳戶，而由己○○向東貫公司詐得1,95
    0 萬元之事實，業據證人即東貫公司負責人陳黎燕之夫辛○○於本院審理時證述綦詳，經核與偵訊筆錄所述，及陳黎燕
    之警詢筆錄內容相符（見94年度偵字第16034 號卷第12 頁
    至第13頁、第62頁至第63頁、94年度偵字第8107號卷(二)第47
    3 頁、本院卷(一)第155 頁至第164 頁），復有機器價值估價
    單3 紙、捷力公司支票暨退票理由單各4 紙、東光公司支票
    暨退票理由單各3 紙、匯款單2 紙在卷足憑（見94年度發查
    字第828 號卷第4 頁至第6 頁、第10頁至第13頁、第4 頁至
    第6 頁、第14頁至第16頁、第17頁），而被告己○○於本院
    審理時亦不否認該機械設備非伊所有，並未提供作為抵押之
    用等語（見本院卷(三)第72頁）。是被告己○○明知東光公司
    並無大型塑膠射出機，竟於94年1 月20日，向東貫公司辛○○佯稱將以東光公司所有數十台大型塑膠射出機供作抵押，
    並帶辛○○至楊梅亞電通公司看該批機械，致使辛○○將兩
    公司之機械所有人混淆，甚且致辛○○誤認兩公司均為其負
    責之公司，而陷於錯誤，於94年1 月28日以陳黎燕名義匯款
    750 萬元、1,250 萬元，共計1,950 萬元至東光公司帳戶，
    而由己○○向東貫公司詐得1,950 萬元，故被告己○○詐欺
    東貫公司之事實自堪認定。
  (二)雖被告己○○辯稱略以：伊不認識東貫公司負責人陳黎燕及
    其夫辛○○，伊未向東貫公司借款，亦未帶辛○○去看機械
    ；本件是捷力公司向東貫公司借款，而由東光公司簽發保證
    票云云，惟辛○○於94年1 月28日以陳黎燕名義匯款750 萬
    元、1,250 萬元，共計1,950 萬元至東光公司帳戶，有匯款
    單2 紙在卷足憑（見94年度發查字第828 號卷第17頁），核
    與被告己○○所辯本件是捷力公司向東貫公司借款，而由東
    光公司簽發保證票之情不符，顯見係被告己○○向東貫公司
    借款，而持捷力公司所簽發予東光公司之支票，以及簽發東
    光公司支票供作借款擔保，被告所辯顯係卸責之詞，不足採
    信。
二、關於行使業務上登載不實文書部分：
    訊據被告己○○固坦承於94年1 、2 月對家福公司應收帳款
    上親自簽名後交予庚○○而行使，惟矢口否認有何行使業務
    上登載不實文書之犯行，辯稱（略以）：伊交付予庚○○之
    東光公司對於家福公司94年1 、2 月之應收帳款明細資料並
    無不實，係因加上捷力公司之應收帳款之故，因家福公司向
    捷力公司訂購之小家電均係由捷力公司向東光公司訂購，應
    收帳款由東光公司收受，捷力公司只是賺取中間之差價，嗣
    因捷力公司沒有出貨，才沒有原來估計這麼多的應收帳款云
    云。惟查：
  (一)被告己○○明知東光公司對於家福公司之應收帳款，94年1
    月份係146 萬7,264 元；94年2 月份係711 萬1,468 元，94
    年1 、2 月合計對於家福公司應收帳款係857 萬8,732 元，
    竟指示不知情之東光公司會計小姐修改上開應收帳款金額，
    將94年1 月份金額竄改為2,025 萬8,431 元；將94年2 月份
    金額竄改為706 萬2,668 元，94年1 、2 月對家福公司應收
    帳款遭竄改成為2,732 萬1,099 元，己○○再將該登載不實
    之應收帳款明細資料業務文書親自簽名後一併交予庚○○而
    行使之事實，除據證人丙○○、證人庚○○於本院審理時指
    述綦詳，核與警、偵筆錄相符（見94年度偵字第8107號卷(一)
    第26頁至第29頁、第30頁至第32頁、第193 頁、94年度偵字
    第8107號卷(二)第333 頁、第503 頁）外，就東光公司與捷力
    公司有無家電買賣與訂購關係一節，業據證人即當時於東光
    公司任財務經理之丁○○於本院審理時結證稱（略以）：東
    光公司與捷力公司間並無家電買賣關係，是被告指示我發銷
    項發票給捷力公司，如此二家公司才能在彼此銀行辦理票貼
    （參見本院96年7 月5 日審判筆錄）。參以被告始終提不出
    其東光公司與捷力公司已為此銷貨之任何文件或證明，足認
    二家公司間並無被告所稱由東光公司批貨予捷力公司之情。
    再者，就上述94年1 、2 月間應收帳款遭竄改之事，丁○○
    證稱（略以）：在莊敬路門市聽到被告打電話給八德廠的會
    計小姐將應收帳款浮報，浮報金額是依被告指示金額，目的
    就是要給庚○○看公司應收帳款有這麼多等語（參見同上審
    判筆錄），經核與證人警、偵詢所述：己○○指示伊公司會
    計小姐修改家樂福94年元月份、94年2 月份應收貨款以提供
    丙○○作為提撥款項代償公司財政等語相符（見94年度偵字
    第8107號卷(一)第33頁至第34頁、第499 頁至第502 頁）。又
    證人即家福公司員工陳鈺昇於偵訊中證述：東光公司對家福
    公司之應收帳款於94年1 月是146 萬7264元，2 月份是711
    萬1408元，95年1 至3 月之應收帳款總額亦僅有1083萬6699
    元，並無上述東光公司自行記載1 、2 月均高達2 千餘萬元
    之情形，證人並攜帶家福公司所出具之付款明細印證所證屬
    實（見94年度偵字第8107號卷(二)第501 頁至第513 頁），復
    有被告己○○親自簽名後交付庚○○之東光公司對於家福公
    司94年1 、2 月之應收帳款明細資料2 紙（見94年度偵字第
    8107號卷(一)第36頁至第37頁、第55頁至第56頁）及家福公司
    回函（見94年度偵字第81 07 號卷(二)第526 頁至第527 頁）
    在卷足憑，故被告己○○將該登載不實之家福公司應收帳款
    明細資料業務文書親自簽名後一併交予庚○○而行使之事實
    自堪認定。
  (二)雖被告己○○辯稱略以：伊交付予庚○○之東光公司對於家
    福公司94年1 、2 月之應收帳款明細資料並無不實，係因加
    上捷力公司之應收帳款之故，因家福公司向捷力公司訂購之
    小家電均係由捷力公司向東光公司訂購，應收帳款由東光公
    司收受，捷力公司只是賺取中間之差價，嗣因捷力公司沒有
    出貨，才沒有原來估計這麼多的應收帳款云云，惟查，被告
    己○○親自簽名後交付庚○○之東光公司對於家福公司94年
    1 、2 月之應收帳款明細資料2 紙（見94年度偵字第8107號
    卷(一)第36頁至第37頁、第55頁至第56頁），其上載明係東光
    公司對家福公司之應收帳款，縱被告抗辯捷力公司對家福公
    司之應收帳款得由東光公司收取為真，然二者債權人畢竟不
    同，尚難遽以記載捷力公司對家福公司之應收帳款即東光公
    司之應收帳款。何況經本院依職權向家福公司函查，該公司
    函覆（略以）：捷力公司與家福公司並無往來紀錄，故捷力
    公司於家福公司並無應收帳款等語。有家福公司96年10月15
    日96家福法字第1015-3號函附卷可佐（見本院卷(二)第236 頁
    ）。是被告所辯尚難採信。
  (三)又被告提出之捷力公司對東光公司訂購單18紙及發票2 紙（
    見本院卷(三)第93頁至第112 頁）是否如證人丁○○所述，僅
    係文書作業之互開發票及相互配合之訂購單，以利辦理票貼
    所用，已甚有疑，即令內容屬實，亦僅係證明捷力公司對東
    光公司訂購貨物之事實，其以手寫方式記載深圳家樂福採購
    等字樣，其真實性堪疑，又依該訂購單所載交貨地址係臺北
    縣汐止市○○路○ 段157 號9 樓，尚難據以推論被告所主張
    該貨物係深圳家福公司向捷力公司所訂購云云。至於被告遲
    至最後1 次言詞辯論期日始聲請傳喚證人乙○○以證明家福
    公司應收帳款尚有2000萬元左右云云，惟此部分事實已明，
    業如前述，且證人乙○○曾於96年8 月15日經被告傳喚到庭
    作證，被告、辯護人於行主詰問時，對此重要事項竟未詰問
    ，為免證人與被告事後串證（供）致影響真實性，本件在被
    告未提出合理懷疑所主張事實為真之情下，本院認核無傳訊
    之必要，其聲請駁回，附此敘明。
、論罪科刑之依據：
一、查被告行為後，刑法於94年1 月7 日修正通過，於94年2 月
    2 日公布，於95年7 月1 日施行，其中修正第2 條等規定。
    按行為後法律有變更者，適用行為時之法律，但行為後之法
    律有利於行為人者，適用最有利於行為人之法律，現行刑法
    第2 條第1 項訂有明文。此條規定乃與刑法第1 條罪刑法定
    主義契合，而貫徹法律禁止溯及既往原則，係規範行為後法
    律變更所生新舊法律比較適用之準據法，是刑法第2 條本身
    雖經修正，但刑法第2 條既屬適用法律之準據法，本身尚無
    比較新舊法之問題，應一律適用裁判時之現行刑法第2 條規
    定以決定適用之刑罰法律，先予辨明。又以本次刑法修正之
    比較新舊法，應就罪刑有關之共犯、未遂犯、想像競合犯、
    牽連犯、連續犯、結合犯，以及累犯加重、自首減輕暨其他
    法定加減原因（如身分加減）與加減例等一切情形，綜其全
    部罪刑之結果而為比較，最高法院95年5 月23日著有95年度
    第8 次刑庭會議決議可資參照。經查：
  (一)罰金刑之計算單位及處罰部分：修正前刑法第33條第5 款規
    定「罰金：1 元以上。」，修正後刑法第33條第5 款規定「
    罰金：新臺幣1,000 元以上，以百元計算之」，是有關於罰
    金刑之計算單位及處罰之規定已有修正，自屬法律變更，有
    關法定刑之罰金最低額部分，應以修正前刑法較有利於被告
    。
  (二)刑法第47條有關累犯規定，修正前規定「受有期徒刑之執行
    完畢，或受無期徒刑或有期徒刑一部之執行而赦免後，五年
    以內再犯有期徒刑以上之罪者，為累犯，加重本刑至二分之
    一。」修正後則規定「受徒刑之執行完畢，或一部之執行而
    赦免後，五年以內故意再犯有期徒刑以上之罪者，為累犯，
    加重本刑至二分之一」，然被告己○○曾受上揭事實欄所載
    罪刑宣告及刑之執行完畢情形等情，有臺灣高等法院被告前
    案紀錄表附卷可參。被告己○○於五年內，故意再犯本件有
    期徒刑以上之罪，不論依新舊法規定均成立累犯，並無「有
    利或不利」之情形，自無依刑法第2 條第1 項規定新舊法比
    較適用問題。
  (三)修正前刑法第51條第5 款規定：「宣告多數有期徒刑者，於
    各刑中之最長期以上，各刑合併之刑期以下，定其刑期。但
    不得逾20年」，修正後刑法第51條第5 款規定：「宣告多數
    有期徒刑者，於各刑中之最長期以上，各刑合併之刑期以下
    ，定其刑期。但不得逾30年」，經比較新舊法之結果，以修
    正前刑法較有利於行為人。
  (四)從而，揆諸前揭最高法院決議及修正後刑法第2 條第1 項前
    段、後段規定之「從舊、從輕」原則，應適用被告行為時之
    法律，即修正前刑法之相關規定，予以論處。
二、核被告己○○所為，係犯刑法第339 條第1 項詐欺罪及第21
    6 條、第215 條行使從事業務之人，明知為不實之事項，而
    登載於其業務上作成之文書罪。又被告利用不知情之東光公
    司會計小姐修改東光公司對家福公司之應收帳款金額，應論
    以間接正犯。復被告從事業務之人，明知為不實之事項，而
    登載於其業務上作成之文書之低度行為，為行使之高度行為
    所吸收，不另論罪。再查，被告曾受上揭事實欄所載罪刑宣
    告及刑之執行完畢情形等情，有臺灣高等法院被告前案紀錄
    表附卷可參，其於有期徒刑執行完畢後5 年內故意再犯本件
    有期徒刑以上刑之上開2 罪，各應依修正後刑法第47條第1
    項之規定，均論以累犯，並分別加重其刑。被告己○○所犯
    上開2 罪間，犯意各別，行為互異，應分論併罰。爰審酌被
    告為解決公司及自己財務困境，竟指鹿為馬，以非其所有之
    機械抵押借款，而詐騙他人財物，又以偽造手法虛列公司應
    收帳款之債權以促成高達數千萬元之公司股權移轉，有害文
    書之正確性及他人權益，其危害社會治安及被害人之財產權
    益，並考量所詐騙之財物價值及被告行使業務登載不實文書
    之動機、目的、手段、所生危害，尚未與告訴人達成民事和
    解、否認犯行，兼衡其品行、智識程度等一切情狀，分別量
    處如主文所示之刑，又本件被告行為時之刑法第41條第1 項
    前段規定：「犯最重本刑為5 年以下有期徒刑以下之刑之罪
    ，而受6 個月以下有期徒刑或拘役之宣告，因身體、教育、
    職業、家庭之關係或其他正當事由，執行顯有困難者，得以
    1 元以上3 元以下折算1 日，易科罰金。」而被告行為時之
    易科罰金折算標準，即修正前罰金罰鍰提高標準條例第2 條
    規定（現已刪除），就其原定數額提高為100 倍折算1 日，
    則本件被告行為時之易科罰金折算標準，應以銀元100 元以
    上300 元以下折算1 日，經折算為新臺幣後，應以新臺幣
    300 元以上900 元以下折算為1 日。惟95年7 月1 日修正公
    布施行之刑法第41條第1 項前段則規定：「犯最重本刑為5
    年以下有期徒刑以下之刑之罪，而受6個 月以下有期徒刑或
    拘役之宣告者，得以新臺幣1000元、2000元或3000元折算1
    日，易科罰金。」。經比較修正、前後之易科罰金折算標準
    ，以95年7 月1 日修正公布施行前之規定，較有利於被告，
    依前開規定，自應依修正前刑法第41條第1 項前段，諭知易
    科罰金之折算標準。再被告所犯上開2 罪之犯罪時間係在96
    年4 月24日以前，合於中華民國96年罪犯減刑條例第3 條第
    1 項第3 款減刑條件，均依法減輕其宣告刑2 分之1 ，並分
    別就減得之刑諭知易科罰金之折算標準及定應執行之刑暨諭
    知易科罰金之折算標準。
三、沒收之諭知：
    末按，上開被告己○○所行使之登載不實之東光公司對於家
    福公司94年1 、2 月之應收帳款明細資料，雖係被告供犯罪
    所用之物，然於交付庚○○後，業經庚○○收執，不復屬被
    告所有，與沒收要件不合，毋庸諭知沒收。
肆、不另為無罪之諭知部分：
一、公訴意旨另以：被告己○○於94年2 月間，多次透過戊○引
    介，向庚○○表示轉讓東光公司意願，希望能由庚○○代償
    東光公司5,000 餘萬元債務，並願意將戊○前向庚○○借貸
    之2,000 餘萬元款項一併計入，以此取信庚○○，倘庚○○
    如數代償東光公司債務，被告己○○則將東光公司名下之不
    動產、所有資產、應收帳款、應收票據、相關公司（亞電通
    股份有限公司、捷力公司）之房屋及丁子翔名下房屋等財產
    移轉予庚○○。其間被告己○○、庚○○及戊○3 人，即多
    次在桃園市楓林茶藝館等處見面商談轉讓東光公司一事。被
    告己○○因見庚○○有意接手東光公司，竟承前揭意圖為自
    己不法所有之概括犯意，除刻意隱匿前開向東貫公司借款1,
    950 萬元，且承諾東貫公司將公司機器、廠房設定抵押之事
    實；另明知東光公司對於家福公司之應收帳款，94年1 月份
    係146 萬7,264 元；94年2 月份係711 萬1,468 元，94年1
    、2 月合計對於家福公司應收帳款係850 餘萬元，竟指示東
    光公司總會計丁○○，由東光公司會計小姐修改上開應收帳
    款金額，將94年1 月份金額竄改為2,025 萬8,431 元；將94
    年2 月份金額竄改為706 萬2,668 元，94年1 、2 月對家福
    公司應收帳款遭竄改成為2,700 餘萬元，己○○再將該登載
    不實之應收帳款明細資料業務文書一併交予庚○○而行使，
    致使庚○○在評估過程陷於錯誤，且基於對戊○之信任，而
    於94年2 月24日在楓林茶藝館應允接手東光公司。其後庚○○旋商請友人丙○○共同出資，並言明由丙○○出面簽約，
    且以丙○○名義接手負責經營東光公司。庚○○即於94年2
    月25日及同年3 月1 日，先後偕同戊○、被告己○○在華南
    銀行龜山分行及華僑銀行中正分行、敦北分行等處，以現金
    及匯款方式代償被告己○○債務，而分別支付500 萬元、2,
    883 萬元、288 萬4,400 元、980 萬元、724 萬元、300 萬
    元、25萬元、175 萬元等金額。嗣丙○○、庚○○進駐東光
    公司後，始發現受騙，訴由桃園縣政府警察局報請台灣桃園
    地方法院檢察署檢察官指揮偵辦而查獲，因認被告另涉犯有
    刑法第339 條第1 項之詐欺罪嫌。
二、按犯罪事實應依證據認定之，無證據不得認定犯罪事實；且
    不能證明被告犯罪者，應諭知無罪之判決，刑事訴訟法第15
    4 條第2 項、第301 條第1 項前段分別定有明文。復按刑事
    訴訟上證明之資料，無論其為直接證據或間接證據，均須達
    於通常一般之人均不致有所懷疑，而得確信其為真實之程度
    ，始得據為有罪之認定，若其關於被告是否犯罪之證明未能
    達此程度，而有合理之懷疑存在時，致使無從形成有罪之確
    信，在刑事訴訟「罪疑唯輕」、「無罪推定」原則下，依據
    「罪證有疑，利於被告」之證據法則，即不得遽為不利被告
    之認定，最高法院76年台上字第4986號判例意旨曾強調此一
    原則，足資參照。又按最高法院於92年9 月1 日刑事訴訟法
    修正改採當事人進行主義精神之立法例後，特別依據刑事訴
    訟法第161 條第1 項規定（檢察官就被告犯罪事實，應負舉
    證責任，並指出證明之方法），再次強調謂：「檢察官對於
    起訴之犯罪事實，應負提出證據及說服之實質舉證責任。倘
    其所提出之證據，不足為被告有罪之積極證明，或其指出證
    明之方法，無從說服法院以形成被告有罪之心證，基於無罪
    推定之原則，自應為被告無罪判決之諭知」等語（最高法院
    92年台上字第128 號判例意旨參見）。此即學說上所稱基於
    嚴格證明法則下之「有罪判決確信程度」，對於被告是否犯
    罪之證據應證明至「無庸置疑」之程度，否則，於無罪推定
    原則下，被告自始被推定為無罪之人，對於檢察官所指出犯
    罪嫌疑之事實，並無義務證明其無罪，即所謂不「自證己罪
    原則」，而應由檢察官負提出證據及說服之責任，如檢察官
    無法舉證使達有罪判決之確信程度，以消弭法官對於被告是
    否犯罪所生之合理懷疑，自屬不能證明犯罪，即應諭知被告
    無罪。又告訴人之指訴，係以使被告受刑事訴追為目的，是
    其陳述是否與事實相符，仍應調查其他證據以資審認（最高
    法院52年台上字第1300號判例參照）。末按刑法第339 條第
    1 項詐欺罪之成立，以意圖為自己或第三人不法之所有，以
    詐術使人陷於錯誤，而將本人或第三人之物交付，而各該行
    為及結果間須有因果關係為要件，若行為人所用方法，不能
    認為是詐術，亦不致使人陷於錯誤，則不得遽以該罪相繩，
    最高法院46年台上字第260號判例亦同此見解。
三、本案公訴意旨認被告另涉犯有刑法第339 條第1 項之詐欺罪
    嫌，無非係以證人庚○○、丙○○於警詢、偵查中之證述，
    證人戊○於偵查中之證述、證人丁○○於警詢、偵查中之證
    述、證人即家福公司家電部員工陳鈺昇於偵查中之證述、證
    人甲○○於偵查中之證述、東光公司經營權轉讓協議書1 份
    （內含不實之應收帳款明細2 紙）、被告己○○傳真信函影
    本1 件、93年10月12日、93年10月21日戊○、吳燕樹簽收之
    收據影本各1 張、戊○簽發華南銀行龜山分行500 萬元本票
    影本1 紙、戊○、被告己○○簽收之收據影本1 紙、95年3
    月1 日華僑銀行中正分行、敦北分行錄影翻拍照片多張、家
    福公司94年1 至3 月付款予東光付款明細表3 張、彙總表1
    張為其主要論據。然訊據被告堅詞否認有何詐騙庚○○、丙○○之犯行，並辯稱略以：庚○○是建設公司起家，其應該
    可以瞭解楊梅高獅段鑑價之結果是實在的，才會幫伊清償債
    務，事實上他們拿了伊1 億5000萬元之票據，已經兌現2000
    多萬元，再加上他們還拿了東光之成品、半成品之小家電，
    及高獅段土地，伊認為已經不欠庚○○等語。惟查：
  (一)庚○○代償東光公司5,000 餘萬元債務，被告己○○並願意
    將戊○前向庚○○借貸之2,000 餘萬元款項一併計入等節，
    固有證人庚○○、丙○○於警詢、偵查中之證述、證人戊○
    於偵查中之證述、證人甲○○於偵查中之證述可證，並有東
    光公司經營權轉讓協議書1 份、93年10月12日、93年10月21
    日戊○、吳燕樹簽收之收據影本各1 張、戊○簽發華南銀行
    龜山分行500 萬元本票影本1 紙、戊○、被告己○○簽收之
    收據影本1 紙、95年3 月1 日華僑銀行中正分行、敦北分行
    錄影翻拍照片多張在卷可考，且為被告所自承，堪信真實。
  (二)又查，依丙○○與東光公司簽立之協議書約定，被告應提供
    東光公司名下不動產即桃園縣八德市○○路879 巷98之3 號
    廠房、土地（該不動產依約定同意估價6 千萬元）及東光公
    司應收款項、應收票據、丁子翔名下不動產即桃園縣楊梅鎮
    ○○段399 地號土地（該不動產依約定同意折現1 千5 百萬
    元）及桃園縣龜山鄉○○○○街7 號5 樓（該不動產依約定
    同意估價1 百萬元）、亞電通股份有限公司名下不動產即桃
    園縣桃園市○○路○ 段210 巷43號4 樓（該不動產依約定同
    意估價210 萬元）及桃園縣楊梅鎮○○路863 巷2 弄12號廠
    房、捷力公司名下不動產即台中市○○路○ 段598 號房地予
    丙○○，有該協議書附卷可參，而依丙○○96年9 月11日刑
    事告訴補充說明狀及其證物可知，被告提出之客票已兌現21
    06萬1395元，以幼獅段399 地號土地抵償1000萬元，出售貨
    物收入款393 萬3125元，代收款（家樂福等）468 萬2980元
    ，（見本院卷(二)第153 頁），告訴人已變現者近4 千萬元，
    且告訴人尚持有未處分之不動產，是被告辯稱略以：庚○○
    是建設公司起家，其應該可以瞭解楊梅高獅段鑑價之結果是
    實在的，才會幫伊清償債務，事實上他們拿了伊1 億5000萬
    元之票據，已經兌現2000 多 萬元，再加上他們還拿了東光
    之成品、半成品之小家電，及高獅段土地，伊認為已經不欠
    庚○○等語，尚非全然無據。
  (三)雖被告己○○提供登載不實之東光公司對於家福公司94年1
    、2 月之應收帳款明細資料交付予庚○○，惟該應收帳款之
    差額近2 千萬，揆諸丙○○與東光公司簽立之協議書約定，
    被告應提供東光公司名下不動產即桃園縣八德市○○路879
    巷98之3 號廠房、土地（該不動產依約定同意估價6 千萬元
    ）及東光公司應收款項、應收票據、丁子翔名下不動產即桃
    園縣楊梅鎮○○段399 地號土地（該不動產依約定同意折現
    1 千5 百萬元）及桃園縣龜山鄉○○○○街7 號5 樓（該不
    動產依約定同意估價1 百萬元）、亞電通股份有限公司名下
    不動產即桃園縣桃園市○○路○ 段210 巷43號4 樓（該不動
    產依約定同意估價210 萬元）及桃園縣楊梅鎮○○路863 巷
    2 弄12號廠房、捷力公司名下不動產即台中市○○路○ 段
    598 號房地予丙○○等情，尚難認有相當重要性而足以影響
    該交易，是庚○○、丙○○同意由丙○○出面與東光公司簽
    立協議書，並代償被告己○○債務，顯係經過審慎評估之商
    業交易行為，其間固有如前家樂福應收帳款偽造之情，惟就
    本件高達數千萬，甚且上億之公司股權買賣，尚不足以影響
    庚○○對本件公司股權移轉之決定，毋寧庚○○並非未曾質
    疑東光公司之財務狀況及結構，此據證人庚○○、甲○○證
    述在卷，惟其仍基於與戊○間長期之互信關係而出手相救被
    告，此等非經濟因素考量所生之風險，自應由告訴人自行承
    擔，不能以事後東光公司等名下不動產價格之漲跌及客票是
    否兌現，即遽予推論被告己○○與丙○○簽立協議書，並由
    庚○○代償被告己○○債務之初，即有詐騙丙○○、庚○○
    之施用詐術，尤其被告固然在交易情節有隱瞞及若干不實之
    處，惟告訴人考量接收東光公司，並非據此陷於錯誤，其間
    因果關係亦難證明。
  (四)綜前所述，檢察官及告訴人之舉證，經本院調查結果，本件
    並無積極證據足認被告與丙○○簽立協議書，並由庚○○代
    償被告己○○債務之初，即有詐騙丙○○、庚○○之情，更
    難僅因事後東光公司等名下不動產價格之漲跌及客票是否兌
    現，即推定被告在締約之初即有詐欺得利之犯意，致因而使
    告訴人陷於錯誤而代償被告己○○債務，本院對此存有相當
    合理性懷疑之存在，無從形成有罪之確信，此外，復無其他
    積極證據足認被告涉有檢察官所指之詐欺犯行，揆諸首開法
    條規定及說明，根據「罪證有疑，利於被告」之證據法則，
    本件核屬不能證明被告犯罪，本應為無罪之諭知，惟因公訴
    意旨認此部分與前揭論罪科刑部分有行為當時刑法所定連續
    犯及牽連犯之裁判上一罪關係，是爰不另為無罪之諭知，附
    此敘明。
據上論斷，應依刑事訴訟法第299 條第1 項前段，刑法第339 條
第1 項、第216 條、第215 條、修正後刑法第2 條第1 項前段，
修正前刑法第47條第1 項、第41條第1 項前段、第51條第5 款，
刑法施行法第1 條之1 第1 項、第2 項前段，修正前罰金罰鍰提
高標準條例第2 條，現行法規所定貨幣單位折算新臺幣條例第條
，中華民國九十六年罪犯減刑條例第2 條第1 項第3 款、第7條
、第9 條判決如主文。
本案經檢察官施昱廷到庭執行職務
中    華    民    國    98    年    2    月    12    日
                  刑事第六庭  審判長法  官  錢建榮
                                    法  官  呂美玲
                                    法  官  宣玉華
以上正本證明與原本無異。
如不服本判決應於收受判決後10日內向本院提出上訴書狀，並應
敘述具體理由。其未敘述上訴理由者，應於上訴期間屆滿後20日
內向本院補提理由書(均須按他造當事人之人數附繕本)「切勿逕
送上級法院」。
                            書記官  陳育萱
中    華    民    國    98    年    2     月    12    日
附錄本案論罪科刑法條：
刑法第339 條第1 項
意圖為自己或第三人不法之所有，以詐術使人將本人或第三人之
物交付者，處5 年以下有期徒刑、拘役或科或併科1 千元以下罰
金。
刑法第216 條
行使第 210 條至第 215 條之文書者，依偽造、變造文書或登載
不實事項或使登載不實事項之規定處斷。
刑法第215 條
從事業務之人，明知為不實之事項，而登載於其業務上作成之文
書，足以生損害於公眾或他人者，處3 年以下有期徒刑、拘役或
5 百元以下罰金。


司法院資訊處製作；財團法人民間司法改革基金會備份。
